【裁判字號】    97,上重更(一),59
【裁判日期】    980520
【裁判案由】    殺人等
【裁判全文】
臺灣高等法院刑事判決            97年度上重更(一)字第59號
上  訴  人  丁○○
即  被  告
選任辯護人  法律扶助律師陳世杰律師
上  訴  人  丙○○
即  被  告
選任辯護人  趙文銘  律師
            黃毓棋  律師
            江東原  律師
上列上訴人即被告等因殺人等案件，不服臺灣桃園地方法院94年
度重訴字第64號，中華民國96年5 月2 日第一審判決（起訴案號
：臺灣桃園地方法院檢察署94年度偵字第10204 號），提起上訴
，經判決後，由最高法院發回更審，本院判決如下：
    主  文
原判決關於丁○○殺人及定應執行刑，暨丙○○部分均撤銷。
丁○○殺人，累犯，處有期徒刑拾捌年。扣案仿BERETTA 廠84型
半自動手槍改造具殺傷力之改造手槍壹支（槍枝管制編號000000
0000號，含彈匣壹個）沒收。
丙○○共同殺人未遂，處有期徒刑伍年肆月。扣案之仿FN廠1910
型半自動手槍改造具殺傷力之改造手槍壹支（槍枝管制編號0000
000000號，含彈匣壹個）沒收。
    事  實
一、丁○○前因竊盜、詐欺案件，經臺灣桃園地方法院於民國（
    下同）89年1 月12日以88年度少連易字第65號判決就竊盜部
    分處有期徒刑1 年，詐欺部分處有期徒刑3 月，並定應執行
    刑為有期徒刑1 年2 月確定，而於90年1 月30日執行完畢。
二、丁○○明知非經主管機關許可，不得持有具殺傷力之改造槍
    枝及子彈，竟仍基於非法持有具殺傷力之改造手槍及子彈之
    犯意，於94年1 月間某日，經友人綽號「小琳」而不詳真實
    姓名年籍之成年女子介紹，向某位不詳姓名年籍之成年男子
    ，以新臺幣（下同）1 萬2 千元之代價購得仿BERETTA 廠84
    型半自動手槍製造換裝土造金屬槍管具殺傷力之改造手槍1
    支（槍枝管制編號0000000000號，含彈匣1 個）；另透過綽
    號「小威」之不詳姓名男性友人以每顆200 元之代價購得子
    彈20顆（其中1 顆用以射擊黃奕宗致死，認具有殺傷力，12
    顆經鑑定具有殺傷力、1 顆經鑑定無殺傷力；另6 顆因未扣
    案無從送鑑，基於罪疑唯輕原則，難認具有殺傷力）後，即
    未經許可在桃園地區持有前開具有殺傷力之改造手槍1 支、
    具有殺傷力之子彈13顆（此部分業經原審判處有期徒刑3 年
    8 月，併科罰金新臺幣10萬元確定）。嗣於94年6 月1 日，
    丁○○因懷疑丙○○利用向其借用車輛之機會，竊取其放置
    於車上置物箱中之金飾，而丙○○則認為先前向丁○○所購
    買之名貴手錶係仿冒品，雙方互有嫌隙，遂相約見面談判；
    丁○○惟因恐遭丙○○報復故攜帶上開購得之改造手槍及子
    彈前往赴約；丙○○則與遠房親戚黃奕宗（黃奕宗嗣遭槍擊
    死亡，業據臺灣桃園地方法院檢察署檢察官另為不起訴處分
    確定）事前商議以強制力控制丁○○藉機要脅其就範，2 人
    均明知非經主管機關許可，不可持有具有殺傷力之槍枝，竟
    共同基於持有具殺傷力之改造手槍及殺人之犯意聯絡，由黃
    奕宗持仿FN廠1910型半自動手槍製造，換裝土造金屬槍管改
    造而成具殺傷力之改造手槍1 支（槍枝管制編號0000000000
    號，含彈匣1 個）及子彈1 顆（嗣因遭黃奕宗擊發，無法送
    鑑定，是否具殺傷力不明）赴約，並伺機隨時持上開改造槍
    枝槍擊丁○○。當日夜間11時許，丁○○駕車先到達約定之
    高速公路桃園交流道，再依丙○○之指示跟隨丙○○所駕汽
    車轉往桃園縣桃園巿民生路與慈文路口後，旋下車進入丙○○所駕駛之車牌號碼8B-6821 號自小客車內右前座，與丙○○談判，雙方一言不合，大打出手，在後座之黃奕宗見狀遂
    取出所攜帶之改造手槍指向丁○○，並拉槍機準備開槍，丙○○見狀則在旁大叫：「給他開下去」等語，要求黃奕宗向
    丁○○開槍，黃奕宗雖扣下板機擊發，但未擊發射中丁○○
    而未遂，丁○○立即以手握住黃奕宗所持手槍之槍管，轉而
    與黃奕宗扭打；此際丙○○為協助黃奕宗而未注意煞車，復
    因車輛排檔位在「前進檔」，且又不慎誤踩油門，致前揭自
    小客車向前衝撞經國路與慈文口之號誌箱，撞擊後丁○○開
    啟車門下車，黃奕宗亦尾隨下車，丁○○忿恨難平遂基於殺
    人之故意，取出其所持有之上開改造手槍對準黃奕宗，黃奕
    宗見狀遂轉身逃跑，然丁○○仍朝其背後射擊1 槍，子彈由
    黃奕宗背部射入，貫穿肺臟進入心臟而停止於心包內，黃奕
    宗受槍擊後雖跌倒，然旋即爬起向前逃跑，最終仍因心包填
    塞，倒臥停放桃園縣桃園市○○路22號路旁之Q6-416號之大
    貨車下死亡。
三、其後，丁○○旋於翌日晚間11時30分許，將其持有之上開具
    殺傷力之9 厘米改造手槍及子彈13顆（其中12顆具有殺傷力
    ，另1 顆不具殺傷力）裝於腰包內持往桃園縣大園鄉五權村
    23之1 號戊○○之居處將上揭具殺傷力之9 厘米改造手槍1
    支及具殺傷力之9 厘米子彈12顆，交付予真實姓名年籍不詳
    綽號「阿光」之成年男子囑託其代為藏匿。而辛○○（業經
    原審判處有期徒刑3 年2 月，併科罰金新臺幣3 萬元確定）
    明知丁○○所交付「阿光」者係具殺傷力之改造手槍及子彈
    ，非經主管機關許可不得持有，竟仍基於非法持有具有殺傷
    力之改造手槍及子彈之犯意，將上揭槍彈藏放於其借住之前
    址房屋神桌下而持有之。嗣於94年6 月3 日0 時許戊○○（
    另行審結）知悉警方因毒品案件拘提辛○○後，則偕同庚○○（業經原審判處有期徒刑3 年4 月，併科罰金新臺幣5 萬
    元確定）返回前開居處查看，而在神桌下尋得丁○○之上開
    槍彈，而由庚○○取走前開槍彈並攜帶至桃園縣平鎮巿雙連
    里營邊10號庚○○之住處。因警方於94年6 月2 日上午接獲
    民眾報案，前往桃園市○○路22號轉角處黃奕宗倒臥現場勘
    查採證，在死者黃奕宗右側近臀部地上搜得其所持有之仿FN
    廠1910型8 厘米改造手槍1 支（槍枝管制編號0000000000號
    ，含彈匣1 個，彈膛退殼處卡有8 厘米子彈彈殼1 個）。又
    經丙○○之指證循線於下午8 時30分許，在桃園縣桃園巿守
    法路與仁愛路口查獲丁○○，復依丁○○之供詞於94年6 月
    3 日下午10時許，在桃園縣桃園巿復興路135 號前將辛○○
    拘提到案，再前往桃園縣大園鄉五權村3 鄰23之1 號搜索丁○○做案槍枝然無所獲，而後由辛○○帶同警方於同日下午
    11時45分許，前往桃園縣平鎮巿雙連里營10號庚○○之住處
    ，扣得丁○○所有且持以殺害黃奕宗之仿BERETTA 廠改造手
    槍1 支（槍枝管制編號0000000000號，含彈匣1 個）、9 厘
    米子彈13顆（其中12顆具有殺傷力，另1 顆不具殺傷力，均
    已於送鑑定時擊發）、9 厘米子彈彈殼1 個、9 厘米子彈彈
    頭1 個。
四、案經桃園縣政府警察局桃園分局報請臺灣桃園地方法院檢察
    署檢察官偵查起訴。
    理  由
壹、程序部分：
一、按刑事訴訟法第159 條第1 項規定：「被告以外之人於審判
    外之言詞或書面陳述，除法律有規定者外，不得作為證據」
    ；其立法本旨係以證人於審判外之言詞或書面陳述，屬於傳
    聞證據，此項證據，當事人無從直接對於原供述者加以詰問
    ，以擔保其真實性，法院亦無從直接接觸證人而審酌其證言
    之憑信性，違背直接審理及言詞審理之原則，除具有必要性
    及信用性情況之除外者外，原則上不認其有容許性，自不具
    證據能力；至所謂具有必要性及信用性情況者，例如刑事訴
    訟法第159 條之1 、之2 、之3 、之4 、之5 情形，仍例外
    認其有證據能力，然此乃係指法院未於審判期日傳喚相關證
    人到庭，案件僅能依靠該等證人於審判外之陳述以為判斷之
    情形，始需就該等審判外供述證據嚴格依照刑事訴訟法第15
    9 條之1 至之5 所定要件一一檢視各該證人之供述，作為證
    據之資格。倘法院已經依據當事人聲請傳喚證人到庭接受檢
    辯雙方之交互詰問，則法院既已透過直接、言詞審理方式檢
    驗過該證人之前之證詞，當事人之反對詰問權亦已受到保障
    得以完全行使之情況下，該等審判外證據除有其他法定事由
    （例如：非基於國家公權力正當行使所取得或私人非法取得
    等，而有害公共利益，即以一般證據排除法則為判斷），應
    認該審判外供述已得透過審判程式之詰問檢驗，而取得作為
    證據之資格，亦即其審判外供述與審判中供述相符部分，顯
    然已經構成具備可信之特別情狀，當然有證據資格（實務上
    之作用常為引用該等陳述與審判中陳述相符，強化該證人供
    述之可信度），其不符部分，作為檢視審判中所為供述可信
    與否之彈劾證據，當無不許之理，甚者，其不符部分倘係於
    司法警察、檢察事務官調查中之供述，作為認定被告犯罪與
    否或不構成犯罪與否之證據，亦僅需依照刑事訴訟法第159
    條之2 規定，斟酌其審判外供述作成外部環境、製作過程、
    內容、功能等情況認為之前供述較為可信，即可取得證據之
    資格，而作為認定事實之證據資格（最高法院94年度台上字
    第2507號、95年度台上字第2515號判決同此意旨）。再按刑
    事訴訟法第159 條第1 項規定：「被告以外之人於審判外之
    言詞或書面陳述，除法律有規定者外，不得作為證據」，被
    告以外之人於檢察事務官、司法警察官或司法警察調查中所
    為之陳述，基於實體發現真實之訴訟目的，依同法第159 條
    之2 規定，如與審判中之陳述不符時，經比較結果，其先前
    之陳述，相對「具有較可信之特別情況」，且為證明犯罪事
    實存否所「必要」者，係指陳述是否出於供述者之真意、有
    無違法取供情事之信用性而言，故應就調查筆錄製作之原因
    、過程及其功能等加以觀察其信用性，據以判斷該傳聞證據
    是否有特別可信之情況而例外具有證據能力，並非對其陳述
    內容之證明力如何加以論斷，二者之層次有別，不容混淆（
    最高法院94年度台上字第629 號判決亦同此意旨）。經查：
    本件證人丁○○、丙○○經原審於審判期日傳喚到庭，互行
    交互詰問程序，又證人乙○○經本院於審判期日傳喚到庭，
    與被告丁○○、丙○○行交互詰問程序，直接言詞審理檢視
    其證詞，故其等於警詢之供述，對於被告丁○○、丙○○而
    言，當然已取得作為證據之資格，其中相符部分，自有證據
    能力；另不符部分，本院斟酌：其等於前開警詢筆錄製作之
    過程，係由警員先詢問其年籍資料後，復為權利事項之告知
    ，進而詢問到派出所製作警詢筆錄之原因再制作警詢筆錄，
    亦查無系爭筆錄有何違法或不當取得之情形，是其等警詢證
    述內容之形成，顯係出於自由意志而為證述，且查無其他證
    據足使本院認證人等於警詢中之證言，有何違法取供情事之
    虞，依前揭說明意旨，證人丁○○、丙○○、乙○○等人於
    警詢中之證言，核其性質雖屬傳聞證據，但就警詢筆錄製作
    之過程加以觀察其信用性，且為證明犯罪事實存否所「必要
    」，認其等證言例外具有證據能力。
二、按被告以外之人於偵查中向檢察官所為陳述，除顯有不可信
    之情況者外，得為證據，同法第159 條之1 第2 項定有明文
    。偵查中對被告以外之人（包括證人、鑑定人、告訴人、被
    害人及共同被告等）所為之偵查筆錄，或被告以外之人向檢
    察官所提之書面陳述，性質上均屬傳聞證據。惟現階段刑事
    訴訟法規定檢察官代表國家偵查犯罪、實施公訴，依法其有
    訊問被告、證人及鑑定人之權，證人、鑑定人且須具結，而
    實務運作時，檢察官偵查中向被告以外之人所取得之陳述，
    原則上均能遵守法律規定，不致違法取供，其可信度極高，
    職是，被告以外之人前於偵查中已具結而為證述，除反對該
    項供述得具有證據能力之一方，已釋明「顯有不可信之情況
    」之理由外，不宜以該證人未能於審判中接受他造之反對詰
    問為由，即遽指該證人於偵查中之陳述不具證據能力。經查
    ，本件證人丁○○、丙○○、乙○○於檢察官偵查中所為之
    陳述，其未曾提及檢察官在偵查時有不法取供之情形，反對
    該項供述得具有證據能力之被告及其辯護人，亦未釋明上開
    供述有顯不可信之情況，依據上開說明，其於偵查中之證言
    自具有證據能力。
三、非供述證據之桃園市○○路12號前監視錄影光碟，乃以科學
    、機械方式，對於所拍攝內容所為忠實且正確之記錄，非被
    告以外之人於審判外之陳述，無刑事訴訟法第159 條第1 項
    規定之適用，亦查無違反法定程序取得之情形，當有證據能
    力。
四、按被告以外之人於審判外之陳述，雖不符刑事訴訟法第159
    條之1 至第159 條之4 之規定，而經當事人於審判程序同意
    作為證據，法院審酌該言詞陳述或書面陳述作成時之情況，
    認為適當者，亦得為證據；當事人、代理人或辯護人於法院
    調查證據時，知有刑事訴訟法第159 條第1 項不得為證據之
    情形，而未於言詞辯論終結前聲明異議者，視為有前項之同
    意，刑事訴訟法第159 條之1 、第159 條之5 第1 項、第2
    項分別定有明文。經查，本判決下列所引用之前述以外被告
    以外之人於審判外之陳述或非供述證據，檢察官、被告及辯
    護人於本院言詞辯論終結前均未聲明異議，本院審酌上開證
    據資料製作時較無人情施壓或干擾，亦無不當取供，及證明
    力明顯過低之瑕疵，認以之作為證據應屬適當，故揆諸前開
    規定，認前揭證據資料有證據能力，合先敘明。
貳、實體方面：
一、被告丁○○部分：
    訊據被告丁○○就其持有前揭具有殺傷力改造手槍及子彈，
    並開槍射擊黃奕宗而致黃奕宗中槍身亡等情固坦承不諱，惟
    辯稱：伊並未瞄準黃奕宗開槍云云。被告丁○○之辯護人則
    為被告辯稱：被告係出於自衛云云。惟查：
（一）被告丁○○所持有用之射擊黃奕宗後遭扣案之槍、彈經送
      驗結果，認：(一)送鑑定之9 厘米改造手槍1 支（槍枝管制
      編號0000000000號）認係仿BERETTA 廠84型半自動手槍製
      造之玩具手槍換裝土造金屬槍管而成之改造手槍，機械性
      能良好，可擊發適用子彈，認具殺傷力。(二)送鑑9 厘米改
      造子彈13顆，認均係土造金屬彈殼加裝直徑9MM 金屬彈頭
      而造之土造子彈，經取樣4 顆試射結果，均可擊發，認均
      具殺傷力。(三)送鑑之子彈彈頭1 顆，認係已擊發直徑9 厘
      米之土造金屬彈頭。(四)送鑑9 厘米改造子彈彈殼1 顆，認
      係已擊發之土造金屬彈殼等情，有內政部警政署刑事警察
      局94年8 月25日刑鑑字第0940089727號槍彈鑑定書1 紙在
      卷可稽（見94年度偵字第10204 號卷第207 頁至第212 頁
      ）。又其餘未經試射之9 厘米子彈9 顆，再經原審法院送
      請實際試射鑑定結果：認其中8 顆均可擊發，認均具殺傷
      力；其餘1 顆雖可擊發，惟其發射動能甚微，認不具殺傷
      力等情，亦有內政部警政署刑事警察局95年8 月9 日刑鑑
      字第0950106651號函1 紙附卷可憑（見原審卷(二)第30頁）
      。
（二）被害人黃奕宗於94年6 月2 日上午6 許，被人發現仰臥於
      桃園縣桃園市○○路22號「錦新企業股份有限公司」路旁
      停置之Q6-416號大貨車下，已無生命跡象。而黃奕宗右側
      背部肩胛骨中線第10、11肋間，有一處子彈射入口，直徑
      約1.5 公分，周圍挫傷輪約0.2 公分寬，無煙暈輪及火藥
      刺青，且經送請法醫研究所鑑定黃奕宗之死因結果為：「
      因為心臟槍傷，左心室貫通，心包填塞致死，死亡方式為
      他殺」等情，有桃園縣政府警察局桃園分局轄內黃奕宗命
      案勘察採證報告、法務部法醫研究所 (94) 醫鑑字第0992
      號鑑定書各1 份（見相驗卷第23頁、第55頁至第58頁）在
      卷可佐。則被害人黃奕宗係遭被告丁○○持槍朝其右側背
      部肩胛中線10、11肋間射擊，因而受有心臟槍傷，左心室
      貫通、心包填塞致死等情，亦可認定。
（三）被告丁○○雖辯稱：伊並未瞄準被害人射擊，係於情急之
      下所為之自衛行為云云。惟按正當防衛必對於現在之不正
      侵害，始能成立，若侵害已過去，或預料有侵害而侵害尚
      屬未來，則其加害行為，自無正當防衛之可言（最高法院
      19年上字第1174號、30年上字第1040號、38年台上字第29
      號判例同此意旨）。惟查：
    (一)證人即同案被告丙○○於警詢時供陳：在車上時，伊叔叔
      即死者黃奕宗出面打圓場要雙方好好處理，不要血氣方剛
      ，嗣被告丁○○就對黃奕宗說「你是誰、關你什麼事，我
      們的事情我們會處理」等語，此時黃奕宗因陪伊太久，且
      因丁○○講話語氣聽起來很刺耳，黃奕宗就朝丁○○後腦
      杓揮了一拳，丁○○就轉身向黃奕宗還手，雙方就打成一
      團，那時丁○○已跳到後座扭打，伊也把其等拉開，因車
      內空間狹小，且場面很混亂，伊沒有將車輛之手煞車拉起
      （當時車子又停在自排檔D 檔），所以只顧著將其等拉開
      而未注意車子已經走動，有可能已採到油門，所以車子才
      撞到經國路與慈文路口的號誌箱，撞到後丁○○等人仍在
      後座拉扯，丁○○並將右後車門打開，而於下車時又順勢
      把黃奕宗拉下車，丁○○就退後5 步左右，伊看見丁○○
      把手放在隨身攜帶之包包中作勢要拿槍，黃奕宗看到後就
      上前要搶下丁○○手上之槍，那時只看見黃奕宗又和丁○○拉扯在一起，後來黃奕宗轉身跑向轉角處，伊看到丁○○持槍往黃奕宗身上開一槍，黃奕宗馬上應聲倒地等語（
      見偵查卷第55頁、56頁）；於偵查中復證稱：被告丁○○
      及黃奕宗2 人在伊所駕駛之8F-6821 車上，黃奕宗對丁○○說「年輕人說話不要太衝」等語，丁○○因而不高興，
      之前伊與丁○○即已爭吵，丁○○對黃奕宗罵三字經，所
      以黃奕宗打了丁○○後腦一拳，當時丁○○坐在前座，丁○○即轉身向後與黃奕宗扭打，伊為了勸架，所以誤踩油
      門，車輛衝向路口之交通指揮箱，車輛撞擊後，丁○○將
      門打開將黃奕宗拉下車，當時丁○○退後5 、6 步，手伸
      進包包拿出一把槍，黃奕宗見丁○○拿槍出來即上前扭打
      ，之後黃奕宗朝建國路跑，丁○○就向黃奕宗背後開一槍
      等語（見偵查卷第140 頁、第141 頁）；另於原審審理時
      證稱：丁○○本來坐前座，後來跳到後座去，把右後門打
      開，一腳跪在座位上，一腳踏在腳踏板處，面對黃奕宗一
      腳跨到車外，順勢將黃奕宗拉到車外，2 人都站在車外而
      面對面，此時丁○○就從包包裡面把槍掏出來，黃奕宗看
      到槍就往慈文路方向跑，伊聽到槍響，看到黃奕宗倒地，
      當時本來想開車衝撞丁○○，但是看到丁○○拿槍對著伊
      ，於是就趕快離開等語（見原審卷(一)第224 頁至第226 頁
      ）。證人丙○○除對於黃奕宗於車上是否有掏槍對丁○○
      射擊一節，略而不談（如後所述），及就丁○○與黃奕宗
      於車內及車外發生衝突、暨雙方如何下車等細節，先後證
      述有若干不符之外，然就死者黃奕宗見被告丁○○取出隨
      身攜帶之槍枝時，於轉身逃跑時，被告丁○○始持槍射擊
      黃奕宗之證詞始終如一，即被告丁○○於警詢時亦自承：
      下車後看到黃奕宗下車來追伊，伊爬起來後就拿出置於隨
      身攜帶包包中之手槍，朝黃奕宗開一槍，當時黃奕宗本來
      要追伊，但黃奕宗看到伊拿槍出來後即轉身跑，所以才會
      背部中槍等語（見偵查卷第17頁）。再經原審勘驗命案現
      場監視錄影結果，經播放錄影光碟21秒時，車輛撞擊路邊
      號誌箱，停車至51秒時倒車，約52、53秒時黃奕宗以奔跑
      姿勢出現鏡頭左方並向鏡頭右方前進時，右手即持有物件
      ，於56秒時，跌倒在地，58秒時起身，可以約略看出右手
      持有之物件具有手槍之外型，再往前奔跑，於1 分零1 秒
      時，丁○○出現鏡頭左方，先背對黃奕宗有舉起右手指向
      車輛倒車方向，再回過身來，面向黃奕宗奔跑之方向，以
      步行方式前進，前進中，有將右手放在身上所側背背包附
      近之動作，再左轉彎橫越馬路離開等情，有勘驗筆錄在卷
      可稽（見原審卷(一)第213 頁），核與證人丙○○前揭所證
      相符。
    (二)再死者黃奕宗中槍部位係於右側背部肩胛骨中線第10、11
      肋間，已如前述，益徵被告丁○○開槍之際，黃奕宗係背
      對著被告丁○○，亦與證人丙○○前述死者黃奕宗見被告
      丁○○持槍而逃跑等情相符，自可排除黃奕宗當時有對被
      告丁○○有為任何攻擊行為。準此，被告丁○○向黃奕宗
      開槍時，死者黃奕宗正轉身逃跑，而被告丙○○又在車上
      始終未下車，此亦為被告丁○○所是認，則此時丙○○、
      黃奕宗並未對被告丁○○有為任何現時不法侵害之行為，
      亦即在被告丁○○開槍射擊黃奕宗時，黃奕宗或丙○○均
      未對被告丁○○為任何攻擊性行為，當時並未存在現在不
      法之侵害，縱黃奕宗、丙○○於此之前曾對被告丁○○為
      攻擊行為（詳如後述），然黃奕宗或丙○○等前揭不法侵
      害業已過去，是被告丁○○持槍射擊黃奕宗之行為，自不
      符合正當防衛之要件。
（四）再被告丁○○又辯稱：依被害人黃奕宗死亡時所呈之狀態
      觀之，其左手處有一付手銬，右手有一把手槍，顯見被害
      人於生前係一手持手銬，一手持手槍，若被害人兩手皆持
      物則如何能與其發生拉扯，此可反證被告丙○○前揭所證
      不實；且被害人既持有手銬，亦可證明被害人當時欲利用
      手銬捉住被告丁○○而妨礙其彬行動，顯見黃奕宗、丙○○2 人於該時刻仍有繼續加害被告丁○○意圖與行為，被
      告丁○○開槍確實係出於自衛云云。惟被害人黃奕宗於中
      槍後並非立即倒地不起，而係逃離現場後，因傷重不支始
      陳屍於桃園縣桃園市○○路22號路旁之Q6-416號之大貨車
      下等情，亦據證人丙○○於警詢時證稱：當時伊因害怕將
      車子由慈文路往春日路行駛，並右轉春日路停置於路旁，
      過了10幾分鐘後，因擔心黃奕宗之安危所以又開車回現場
      ，但於案發現場遍尋不著黃奕宗等語（見偵查卷第56頁）
      ，及被告丁○○於警訊時自承：被害人黃奕宗中槍後跌倒
      又爬起來由經國路往南崁方向逃跑，伊追了幾步後又回頭
      往民生路欲牽車，開車後因知黃奕宗有中彈，所以開車在
      附近繞了2 圈，試圖找到黃奕宗並將其送醫，但都沒有找
      到人等語（見偵查卷第17頁），足以佐證，可以推斷被害
      人黃奕宗陳屍現場所見之狀況，與其為被告丁○○持槍射
      擊時雙手持物之情形，未必吻合。且依上開現場監視錄影
      內容之勘驗結果，亦僅見被害人黃奕宗手持疑似手槍型狀
      之物逃離現場，根本未見被告丁○○上述所言被害人黃奕
      宗有分持手槍及手銬持續攻擊伊之行為。又被害人黃奕宗
      事前有無與被告丁○○發生拉扯，亦與被告丁○○於黃奕
      宗逃跑時持槍射擊黃奕宗是否成立正當防衛等情無關。至
      被告丁○○另以：於被害人黃奕宗陳屍處所查扣之手槍並
      無採集到任何指紋，疑有人事後加以擦拭而欲隱瞞部分事
      實云云，亦核與被告丁○○有無殺害黃奕宗之犯行，毫無
      關聯，自無審酌之必要。
（五）被告丁○○係持槍自被害人黃奕宗右側背部肩胛中線10
      、11肋間射擊，並使黃奕宗受有心臟槍傷，左心室貫通、
      心包填塞致死，已如前述。而黃奕宗中槍之部位，係屬人
      體重要部位，並參以被告丁○○於原審審理時供承：伊知
      道拿槍射擊黃奕宗，有可能造成黃奕宗死亡等語（見原審
      卷(一)第65頁），則被告丁○○明知持槍朝黃奕宗背部射擊
      會導致黃奕宗死亡之結果，仍朝奔跑中之黃奕宗開槍射擊
      ，則被告丁○○具有殺人之犯意，至為明確。被告丁○○
      雖辯稱：依照法醫鑑定結果，黃奕宗係右背部肩胛骨中線
      第10、11肋間遭子彈射入，子彈由右後向左前潛進，造成
      左心室貫穿，此外黃奕宗前胸並無傷口。若被告丁○○係
      由正面射擊黃奕宗背部，則死者子彈應會直接貫穿黃奕宗
      之右前胸，而不會於黃奕宗胸中左右潛進，顯見被告丁○○並無殺人之故意云云。惟被害人黃奕宗於被告丁○○開
      槍之際已轉身逃跑等情，業如前述，則黃奕宗既非直立不
      動任由被告丁○○射擊，則一般人於奔跑之際，身體必有
      所擺動，且子彈射入人體，亦可能因因骨骼、組織等阻擋
      而改變其行徑方向，縱本件被告丁○○射擊之子彈並未直
      接貫穿死者之右前胸，亦難認排除被告丁○○故意殺人之
      犯意。是被告丁○○辯稱：伊不是故意要開槍打死人云云
      ，顯不可採。準此，被告丁○○開槍射擊造成黃奕宗死亡
      之結果，則被告丁○○之開槍射擊行為與黃奕宗之死亡結
      果間具有因果關係，亦毋庸置疑。被告丁○○所為殺人犯
      行，事證明確，堪以認定。
（六）被告丁○○所為非法持有槍彈、殺人未遂犯行，事證明確
      ，堪以認定。至被告丁○○於本院前審聲請調取證人乙○○所使用之0000000000號行動電話之監聽譯文，以證明其
      並非故意殺人一節，本院前審已依其聲請調取該監聽譯文
      （見本院前審卷第213 至216 頁），而上開監聽譯文之監
      察對象係證人乙○○，核與其通話之人皆非被告丁○○，
      且其通話之內容均係一般朋友間之對話，並無關於本案之
      敘述，難認與本案有何關聯，自無從以前開監聽之譯文，
      而為本件被告丁○○是否確有殺害黃奕宗故意之判斷基礎
      ，附此說明。
二、被告丙○○部分：
    訊據被告丙○○矢口否認持有槍枝及殺人未遂之犯行，辯稱
    ：伊根本不知道黃奕宗攜帶槍枝赴約，亦無下令黃奕宗開槍
    射擊被告丁○○云云。經查：
（一）證人丁○○於偵查時證稱：上車時只有看到被告丙○○坐
      在車上，事後才發現車上另有黃奕宗，伊不知道黃奕宗為
      何拿槍對著伊，伊向被告丙○○表示要黃金直接明說就好
      了何必偷等語，被告丙○○則表示說伊冤枉他，並先動手
      打伊頭，伊只用手擋，黃奕宗當時就把槍拿出來，用槍對
      著伊，伊一緊張就用手去抓黃奕宗之槍，被告丙○○就叫
      黃奕宗向伊開槍，且是用台語說「給他開下去」等話語，
      嗣後黃奕宗有對著伊開1 槍，伊有聞到火藥味道，但好像
      沒有擊發，伊確定被告丙○○有叫黃奕宗開槍等語（見偵
      查卷第233 頁）；復於原審審理時證稱：伊上車以後，門
      關起來，車子停在路邊，黃奕宗就拿槍指著伊，伊就握住
      槍管（先稱：一手握槍，後改稱二手握槍），被告丙○○
      坐在駕駛座並否認有拿伊東西，之後就動手打伊，伊本來
      坐在位置上，為了閃避就蹲在右前座，順勢要開前車門，
      但門被鎖起來，之後想起身鑽到車子後座，此時被告丙○○就叫黃奕宗開槍，伊繼續往後座鑽，鑽到後座後，伊就
      與黃奕宗搶其手上之槍，被告丙○○叫黃奕宗拿手銬，伊
      看到黃奕宗拿出手銬，就一手抓住槍，一手揮舞，不讓其
      銬住伊之手，接著伊黃奕宗往後推，身體靠著右後車門，
      一隻手去摸車門把，結果右後車門就被伊打開了，伊就順
      勢往後仰摔出車外，跌出車外後，因為仰躺在地上，無法
      直接起身，所以將上半身側彎，以手撐地起身，起身時順
      勢將手槍從側背背包拿出來，此時是面對車子，伊就以右
      手持槍，拉槍機，往右後方開槍（後改稱：起身是背對車
      子，右手持槍，拉槍機，往右後方開槍，）看到黃奕宗倒
      地，又爬了起來。當時上車後先發現有槍（因為槍是直接
      抵住伊之腰），才發現後座有人，伊先前於警詢及偵查所
      敘述與丙○○、黃奕宗發生衝突之先後順序或方式有所不
      符，係因案發當時伊很緊張，前後很多細節沒有講到，記
      憶破碎，有所遺漏等語（見原審卷(一)第216 頁至第218 頁
      ）。互核證人丁○○前揭所證，其除就於上車後，在車內
      所發生口角、肢體衝突之順序或相互之舉動等細節，或因
      時間久遠，記憶不清，或先前詢問內容較不詳細等原因導
      致前後證述有所不一之外，惟就黃奕宗確有拿槍指著並對
      伊開槍未果，及被告丙○○有叫黃奕宗開槍一節，始終證
      述如一，其上開證詞自可採信。
（二）又原審勘驗檢察官補充理由書所列第一通94年6 月1 日上
      午10時34分13秒到10時35分46秒、及第二通94年6 月1 日
      下午11時39秒到11時3 分1 秒（丙○○與乙○○）對話之
      監聽譯文所載內容相符，有原法院95年10月24日勘驗筆錄
      在卷可稽（見原審(二)第67頁），其中：94年6 月1 日上午
      10時34分13秒到10時35分46秒之通話內容為：「丙○○：
      他帶1 個人，然後我照弄他就對了」云云；於94年6 月1
      日下午11時39秒到11時3 分1 秒之對話內容為：「丙○○
      ：我想他先上車時，叫阿宗先弄他弄住，叫他朋友過來」
      等語，有上開通訊監察譯文在卷可參。而被告丙○○亦坦
      承上開2 通通話內容確為其所陳述，且其所說上揭：「叫
      阿宗先弄他弄住，叫他朋友過來」這句話時，黃奕宗也在
      旁邊，而「他」即係指丁○○云云明確（見原審(二)第67頁
      至第68頁）。被告丙○○於原審審理時復陳稱：當天係因
      為要跟丁○○談手錶事情，跟丁○○約在桃園交流道見面
      ，黃奕宗說要跟伊來等語（見原審(二)第223 頁）。足認被
      告丙○○與黃奕宗相約一起去找丁○○談判時，已有事前
      之謀議要黃奕宗去「弄」住丁○○等情甚明。又證人乙○○雖於本院審理時證述：伊不知被告丙○○於電話中說上
      述話之意思，所以伊未回答丙○○等語（見本院卷第186
      頁），惟此屬證人主觀上之認知，與被告丙○○自承上開
      電話內容就是要請黃奕宗幫忙「弄」住丁○○等情，並不
      矛盾，難為有利於被告丙○○之認定。再持有槍彈本屬違
      法隱諱之事，殊少人會於電話或公共場合公然提及，通常
      均另以其他暗語代稱，是本件尚不能因警方未於監聽時未
      聽聞有人提及槍、彈等語，即謂本件並無證人丁○○所述
      黃奕宗射擊伊之槍枝，至為明確。
（三）證人乙○○於偵查及本院審理時證稱：案發當天黃奕宗到
      家裡拿茶，而被告丙○○當時住在伊家，被告丙○○說要
      找丁○○談手錶之事情，該手錶是被告丙○○向丁○○所
      購買，但是假錶，而丁○○也曾於案發前打電話給伊提及
      被告丙○○偷走他放在汽車內之金條的事情等語（見偵查
      卷第226 頁至第227 頁；本院卷第185 頁）；顯見被告丙○○、丁○○2 人相約見面談判前已有仇隙糾紛相互猜疑
      。甚且，本案係由被告丙○○主動邀約丁○○談判，且於
      談判前與黃奕宗說明事情經過，並邀約黃奕宗共同前往處
      理等情，亦為被告丙○○所是認（見偵查卷第54頁）；再
      被告丙○○於偵查時亦供稱：伊於車上與丁○○談事情時
      ，因黃奕宗插嘴，丁○○就不高興，兩人就互相拉扯等語
      （見偵查卷第227 頁），參以丁○○於警詢及偵查時皆證
      述：被告丙○○主動邀約伊談判時，另特別表示要伊單獨
      前往赴約等語（見偵查卷第16頁、第169 頁），均足以顯
      示被告丙○○為求壓制丁○○，而邀約黃奕宗與其一同前
      往談判，並要求黃奕宗幫忙制服丁○○，且當日會面之目
      的即係為解決與丁○○間之糾紛，則被告丙○○與黃奕宗
      2 人確有事前謀議以強制力控制並藉之要脅丁○○甚明。
      又被告丙○○徒與黃奕宗相偕到場，又須負責開車，實難
      想像其等可以任何徒手方式制服丁○○，是被告丙○○對
      於黃奕宗攜帶前開槍枝一事必有所授意或知情，縱認其事
      先不知情，惟其於黃奕宗、丁○○於車上發生衝突時，見
      黃奕宗出示槍枝，非但未予勸止或阻檔，反要求黃奕宗對
      丁○○開槍，自難認其就殺人未遂部分無犯意之聯絡。至
      證人丁○○前經本院前審送請法務部調查局作測謊鑑定結
      果，雖認其就「下車後，未與黃奕宗發生拉扯、搶槍」及
      「丙○○有教唆黃奕宗向渠開槍」二節，經測試結果呈不
      實反應，有法務部調查局97年6 月9 日調科參第00000000
       0000 號測謊報告書及附件在卷可憑（見本院上訴審卷第
      232 頁）。然測謊鑑定，係依一般人若下意識刻意隱瞞事
      實真相時，會產生微妙之心理變化，例如憂慮、緊張、恐
      懼、不安等現象，而因身體內部之心理變化，身體外部之
      生理狀況亦隨之變化，例如呼吸急促、血液循環加速、心
      跳加快、聲音降低、大量流汗等異常現象，惟表現在外之
      生理變化，往往不易由肉眼觀察，乃由測謊員對受測者提
      問與待證事實相關之問題，藉由科學儀器（測謊機）紀錄
      受測者對各個質問所產生細微之生理變化，加以分析受測
      者是否下意識刻意隱瞞事實真相，並判定其供述是否真實
      ；測謊機本身並不能直接對受測者之供述產生正確與否之
      訊號，而係測謊員依其專業之學識及經驗，就測謊紀錄，
      予以客觀之分析解讀。惟測謊之鑑驗，係就受測人對相關
      事項之詢答，對應其神經、呼吸、心跳等反應而為判斷，
      其鑑驗結果，有時因受測人之生理、心理因素而受影響，
      該鑑驗結果固可作為審判之參考，但並非作為判斷之唯一
      依據（最高法院85年度台上字第5791號判決亦同此意旨）
      。經查，被告丁○○雖就「丙○○有教唆黃奕宗向渠開槍
      」等情，經測試結果呈說謊反應，惟上開問題與「丙○○
      於黃奕宗持槍對著丁○○時，有聲稱『給他開下去』之話
      語」題目不盡明確，自有可能會導致不同之測試結果，且
      測謊之結果本僅供辦案之參考，仍應以其他事證相佐，始
      可採信，自難僅據此測謊結果而為有利於被告丙○○之認
      定。
（四）雖證人乙○○於偵查時另證稱：被告丙○○與黃奕宗離開
      伊家時，手上沒有帶東西云云（見偵查卷第227 頁）。而
      於本院審理時亦證述：並無看見被告丙○○或黃奕宗有攜
      帶手槍等語（見本院卷第185 頁反面），姑不論扣案之槍
      枝子彈體積甚小，放置於身上即可，本無庸另行以容器或
      袋子包裝，且槍彈屬違禁物品，本不可能隨意出示他人觀
      看或使人知悉，是縱證人乙○○前揭證述屬實，僅能證明
      被告丙○○、黃奕宗於離開乙○○住處時，並未攜帶東西
      離開，或證人乙○○未見到被告丙○○等人有攜帶槍枝，
      尚無從證明被告丙○○與黃奕宗自證人乙○○住處離開後
      至前往被告丙○○與丁○○約定見面之前，被告丙○○與
      黃奕宗是否未前往他處拿取槍、彈，並攜帶槍、彈前往會
      面地點等情，且黃奕宗隨後確實持有攜帶8 厘米改造手槍
      1 支前往會面地點，並於中槍後於其陳屍處為警查獲等情
      ，亦有命案現場勘察採證報告在卷可稽（見相驗卷第23頁
      至第25頁）。是證人乙○○之證言並無從為有利於被告丙○○之認定。
（五）參諸本案起因於被告丙○○與丁○○前揭偷盜或出售仿冒
      品各說各話之糾紛，而死者黃奕宗又係受被告丙○○之委
      託同往與丁○○會面談判，被告丙○○事前又要黃奕宗負
      責控制丁○○，已如前述，雖被告丙○○於通聯時未提及
      槍枝之話語，然其既要求黃奕宗負責「弄住」丁○○，而
      事後於車上黃奕宗實確有持槍對準丁○○，並有開槍行為
      ，證人丁○○於警詢、偵查及原審審理時復證稱：被告丙○○確實有以台語「說給他開下去」等語（見94年度偵字
      第10204 號卷第17頁、第227 頁；原審卷第217 頁），再
      佐以黃奕宗與被告丁○○互不相識，又無仇隙，毫無金錢
      或財產上之利害關係，若非受被告丙○○另行指示，自不
      可能無故攜帶槍彈前往談判，且如被告丙○○前揭所證，
      丁○○與黃奕宗於車上發生衝突後，係丁○○先行下車，
      且似逃離該車之行徑，是若黃奕宗並未攜帶扣案之槍枝並
      對丁○○射擊，則丁○○既攜有事後殺死黃奕宗之槍枝，
      其於車內與黃奕宗一言不合，甚至大打出手，自可出示槍
      枝壓制黃奕宗及被告丙○○，豈反而由擁槍者先逃離衝突
      車輛之可能性存在，如此相互勾稽，足認被告丙○○與黃
      奕宗事前謀議欲對丁○○施以暴力使其就範，且確實知悉
      黃奕宗攜有槍彈，而於黃奕宗對丁○○施以強制力使其就
      範之必要開槍行為，自屬倆人在事前謀議之範圍甚明，另
      黃奕宗亦依被告丙○○之指示開槍射擊丁○○無訛。是被
      告丙○○否認持有槍枝及殺人未遂犯行，委無足採。
（六）本件案發後，因警方於94年6 月2 日上午接獲民眾報案，
      在桃園市○○路22號轉角處黃奕宗倒臥現場勘查採證，於
      死者黃奕宗右側近臀部地上搜得其所持有之仿FN廠1910型
      8 厘米改造手槍1 支（槍枝管制編號0000000000號，含彈
      匣1 個，彈膛退殼處卡有8 厘米子彈彈殼1 個），經送鑑
      定結果認：送鑑8 厘米改造手槍1 支（槍枝管制編號0000
      000000號），認係由仿FN廠1910型半自動手槍製造之金屬
      玩具手槍，換裝土造金屬槍管改造而成之改造手槍，機械
      性能良好，可擊發適用子彈，認具殺傷力等情，有內政部
      警政署刑事警察局94年8 月25日刑鑑字第0940089727號槍
      彈鑑定書1 紙在卷可稽（見94年度偵字第10204 號卷第20
      7 頁至第212 頁）。足認黃奕宗所持有之上開改造手槍確
      具有殺傷力。
（七）又扣案之8 厘米子彈彈殼1 顆，認係已擊發之土造金屬彈
      殼；又送鑑8 厘米彈殼，欠缺足資比對之特徵紋痕，無法
      比對是否由同案送鑑槍枝所擊發，固有上開槍彈鑑定書在
      卷可稽；復據證人己○○於原審審理時證稱：上開槍彈鑑
      定書係由其所製作，鑑定書所載已擊發的彈殼中之「已擊
      發」係指使用過之子彈；有關8 厘米子彈彈殼1 顆，係因
      欠缺足資比對特徵紋痕，無法比對是否由同案送鑑槍枝所
      擊發，且依本案移送之證物，在物理上無法證明該彈殼為
      送鑑8 厘米改造手槍所擊發云云（見原審卷(二)第103 頁至
      第108 頁）。可認本件係因欠缺足資比對特徵之紋痕而在
      物理上無法證明扣案之8 厘米彈殼是由扣案之8 厘米改造
      手槍所擊發。然查：
    (一)證人己○○在原審審理時另證稱：槍枝擊發時，彈頭出槍
      管以後，會給槍枝1 個反作用力，槍枝上的抓子鉤，會抓
      住彈殼，進行抽離，後退會碰到槍枝的退子鋌，碰到退子
      鋌，及進行拋殼，所謂拋殼就是彈殼脫離槍身，子彈如果
      沒有擊發時，彈殼沒有辦法自動退殼，此時子彈會留在槍
      管彈室；槍枝擊發，應該會產生聲響，但聲音大小會發生
      差異，比扣扳機聲音大，若有底火或火藥，就會產生火光
      ；又彈殼卡在退彈處，可能是槍枝擊發所造成或外力造成
      ；所謂外力造成，有可能是事後拿已經擊發之彈殼來放入
      拋殼處，簡單地說，就是造假，只要將槍枝滑套後拉，即
      可直接將彈殼放入拋殼窗，但在彈殼放入時，滑套往前歸
      位時，就會產生碰撞，會有些微碰撞痕跡。若排除造假情
      況，可依子彈卡在退彈處的情況，來判斷該子彈有8 、9
      成可能性是該槍枝所擊發。又子彈之基本結構為底火、彈
      頭、火藥、彈殼。而所謂已擊發之子彈是指使用過之子彈
      ，也就是具備上列4 個基本結構的子彈，但底火已經使用
      過，火藥也燃燒完；至於區分彈殼有無使用過係以有無火
      藥燃燒痕跡，鑑定書第六點中8 厘米改造子彈彈殼1 顆，
      是現場採證所得卡在8 厘米手槍退彈處彈殼，之所以認定
      其為已擊發之彈殼，係根據檢驗彈殼，發現有燃燒痕跡，
      所以判斷已擊發，故鑑定書上所謂已擊發並非判斷該把槍
      所擊發，而係就彈殼本身來判斷，鑑定報告認無法比對原
      因係因為送鑑彈殼本身欠缺足資比對的特徵紋痕可供與槍
      枝比對，所以本件沒有比對過，無法進行確認或排除；而
      子彈沒有彈頭但有底火、火藥可以擊發，就像制式空包彈
      ，產生聲響及火花。在彈殼卡在拋殼處時，不可以擊發第
      2 枚子彈，因為滑套無法後退前進的動作，故須先排除卡
      彈情形等語明確。足認本件扣得之卡在扣案8 厘米改造手
      槍內之8 厘米子彈彈殼為已擊發之子彈彈殼，即有燃燒之
      痕跡，且該彈殼卡在退彈處，若能排除人為造假情形，則
      該已擊發之彈殼，則有可能是扣案槍枝所擊發等語（見原
      審卷(二)第103 頁至第108 頁）。
    (二)證人即現場採證員警甲○○於原審審理時亦證稱：伊等是
      在94年6 月2 日早上8 時10分許到達現場，不知道係何時
      接獲線報，但採證報告上所記載為上午9 時，係指刑事組
      鑑識科到達現場之時間，發現時間記載為6 時，可能是派
      出所接獲民眾報案時間，案發時間為晚上11時，則是根據
      案發現場陳屍地點轉角處的監視器所示被告丙○○駕駛之
      汽車撞到路邊號誌箱，接著死者即黃奕宗出現畫面，由畫
      面左方跑向右方，在畫面中間，死者跌倒疑似中槍，死者
      跌倒後又爬起來往右側移動，離開畫面，而監視器的時間
      顯示上揭情形發生在晚上11時，早上8 時10分到達現場時
      ，現場已圍有封鎖線，且很少民眾圍觀；伊先以指紋煙薰
      法薰該把槍，看有無浮現指紋，再作清槍動作把槍內彈殼
      取出，發現彈夾內沒有子彈，彈殼卡在退彈處，就送刑事
      警察局鑑定等語（見原審卷(二)第109 頁至第110 頁）；復
      於本院審理時證稱：現場監視器並未發現案發時有其他人
      經過現場，依經驗來說，系爭槍枝不是死者持有，而係遭
      別人放置之狀況應該很小；再死者黃奕宗虎口有血跡，但
      扣案之槍枝並無採得血跡，很有可能係死者中槍，槍先掉
      地，其手後來又沾到自己身上之血跡等語（見本院卷第16
      8 頁）。
    (三)又被告丁○○、丙○○於案發後至警察到場採證前，均未
      再找到黃奕宗及黃奕宗所持有之扣案8 厘米改造手槍等情
      ，業據被告丁○○、丙○○於原法院審理時均證述在卷，
      故可排除黃奕宗所持之前揭8 厘米改造手槍事後遭人放置
      空彈殼於該槍內之可能性，是該槍已無事後因人為造假因
      素而放置該扣案之8 厘米子彈彈殼於該槍內之情形存在。
      再參以本案被告丙○○因認丁○○賣假錶為由而與丁○○
      相約談判，遂與黃奕宗共同持有上開8 厘米改造手槍前往
      約定地點，而該改造手槍經送鑑定後確具殺傷力，且證人
      丁○○於原審審理時亦證稱：伊有聽到扣扳機聲且有聞到
      火藥味等語，亦可排除黃奕宗所持之8 厘米改造手槍內之
      彈殼係於本案發生前即以人為放入退彈處。況被告丙○○
      、黃奕宗持有具殺傷力之改造手槍前往談判，本不可能持
      有已有彈殼卡在退彈處而無法擊發之槍枝前往，足認黃奕
      宗在雙方爭執時確實有開1 槍，該子彈亦確已擊發，惟彈
      殼卡在退彈處等情甚明。是被告丙○○辯稱：黃奕宗並未
      攜帶槍枝及於車內開槍，扣案之空彈殼並非系爭槍枝所擊
      發，係於事後遭人置入槍內云云，皆無可採信。
    (四)至證人即員警甲○○於原審審理時雖證稱：後來有找到被
      告丙○○之座車（車牌號碼8B-6821 號），找到該車時該
      車尚未修理好，於95年6 月3 日上午8 時30分許做採證之
      動作，車內也有採證，但車內並沒有燃燒、破洞痕跡，也
      沒有撿到彈頭等語（見原審卷(二)第114 頁）。又證人楊錫
      榮於警詢時證稱：伊係於94年6 月1 日晚間9 時30分許，
      借車牌號碼8B-6821 號自小客車給被告丙○○使用，而被
      告丙○○於94年6 月2 日中午12時30分才將車子開至中和
      市○○街1 間工專附近歸還，伊有將車輛清洗整理，車內
      沒有增加不明東西，只是車內比較髒等語（見偵查卷第第
      71 頁 至第72頁）。惟本案發生於94年6 月1 日夜間，被
      告丙○○遲至翌日中午始將該車歸還給原車主楊錫榮，被
      告丙○○既非於第一時間內立即歸還車主楊錫榮，且證人
      楊錫榮見自己車輛有撞損情形，未先送廠修復，反為清洗
      整理之行為，自不排除於此期間內有人為因素破壞車內跡
      證之可能性存在。則員警係於案發後2 天才對該車內部進
      行採證，既非案發後立即採證，是員警未於車內發現彈頭
      或燃燒、破洞痕跡，亦不足以證明黃奕宗擊發之子彈並無
      彈頭存在，有可能因其動能較弱，而未能產生破壞性痕跡
      ，或彈頭於員警採證前早經處理，致未能尋獲，難認黃奕
      宗並無擊發子彈之行為甚明。至被告丙○○另辯以：系爭
      彈頭並未尋獲，無法鑑定是否具有殺傷力云云。惟上開扣
      案槍枝確有殺傷力，並可以擊發子彈等情，已如前述，雖
      系爭彈頭因未能扣案而致無法鑑定殺傷力，然此尚不足影
      響被告丙○○與黃奕宗前開共同殺害被告丁○○未遂犯行
      之認定，附此敘明。
（八）按刑法處罰未遂罪之精神，係以其著手於犯罪之實行，雖
      因意外障礙不遂，而有發生實害之危險，不能不加以制裁
      ，故刑法第29條第1 項後段之不能犯，亦係指該項行為有
      發生實害之危險者而言，如實際上本不能發生損害，即無
      何種危險之可言，自不成立犯罪（最高法院19年上字第13
      35號判例意旨參照）。而修正刑法第26條之修正理由二，
      稱「關於未遂犯之規定，學理中有採客觀未遂論、主觀未
      遂論、或折衷之『印象理論』。參諸不能犯之前提係以法
      益未受侵害或未有受侵害之危險，如仍對於不能發生法益
      侵害或危險之行為課處刑罰，無異對於行為人表露其主觀
      心態對法律敵對性之制裁，在現代刑法思潮下，似欠合理
      性。因此，基於刑法謙抑原則、法益保護之功能及未遂犯
      之整體理論，宜改採客觀未遂論，亦即行為如不能發生犯
      罪之結果，又無危險者，不構成刑事犯罪。」足見修法後
      ，刑法關於不能未遂亦採同最高法院上揭判例意旨。茲應
      探究者，乃被告丙○○上揭殺人未遂行為，是否確有「不
      能未遂」之情形。依員警甲○○前揭證述，於採證時雖未
      發現彈頭，且車內無燃燒、破洞痕跡等情，然扣案黃奕宗
      持向丁○○射擊之8 厘米改造手槍，經送鑑定後認具有殺
      傷力；且證人丁○○亦證稱有聽到扣扳機聲及聞到火藥味
      等語；而本案扣案之8 厘米子彈彈殼既在該8 厘米改造手
      槍之退彈處查獲，該改造手槍又係在黃奕宗屍體附近查獲
      ，於員警採證前，被告丁○○、丙○○未再找到黃奕宗，
      實已排除人為事後或事前造假之因素。綜上所述，本件死
      者黃奕宗雖有持槍朝丁○○射擊之舉，該槍枝經送科學鑑
      定結果具殺傷力，而彈殼又排除人為事前或事後故意在退
      彈處放入彈殼，則持該槍射擊人之行為，難認非具有危險
      性之存在，是被告丙○○上揭殺人未遂行為，應屬一般未
      遂，而非不能未遂，應依一般未遂犯之規定處罰之。
（九）被告丙○○所為非法持有槍彈、殺人未遂犯行，事證明確
      ，亦堪以認定。
三、新舊法之比較：
（一）被告行為後，於94年2 月2 日修正公布之刑法，於95 年7
      月1 日施行，其中刑法第2 條係規範行為後法律變更所生
      新舊法律比較適用之準據法，是刑法第2 條本身雖經修正
      ，但該條文既屬適用法律之準據法，本身尚無比較新舊法
      之問題，應逕適用裁判時即修正後刑法第2 條規定以決定
      適用之刑罰法律，先予敘明。
（二）按行為後法律有變更者，適用行為時之法律。但行為後之
      法律有利於行為人者，適用最有利於行為人之法律，修正
      後刑法第2 條第1 項定有明文。又比較時應就罪刑有關之
      共犯、未遂犯、想像競合犯、牽連犯、連續犯、結合犯，
      以及累犯加重、自首減輕暨其他法定加減（如身分加減）
      與加減例等一切規定，綜其全部罪刑之結果而為比較。再
      從刑附屬於主刑，除法律有特別規定者外，依主刑所適用
      之法律（最高法院95年第8 次刑事庭會議決議參照）。
（三）刑法第28條原規定：「二人以上共同『實施』犯罪之行為
      者，皆為共同正犯。」新法修正為：「二人以上共同『實
      行』犯罪之行為者，皆為共同正犯。」將舊法之「實施」
      修正為「實行」。原「實施」之概念，包含陰謀、預備、
      著手及實行等階段之行為，修正後僅共同實行犯罪行為始
      成立共同正犯。新舊法就共同正犯之範圍既因此而有變動
      ，自屬犯罪後法律有變更，而非僅屬純文字修正，經比較
      適用新舊法，新法對被告並無較有利，依刑法第2 條第1
      項前段之規定，應適用被告行為時之舊法（最高法院96年
      度台上字第1323號判決、本院暨所屬法院96年度法律座談
      會決議亦同此意旨）。
（四）關於罰金刑部分，修正前刑法第33條第5 款規定：「罰金
      ：1 元（銀元）以上。」修正後刑法第33條第5 款規定：
      「罰金：新臺幣1,000 元以上，以百元計算之。」修正後
      刑法第33條第5 款所定罰金刑最低數額，較之修正前提高
      ，自以修正前刑法第33條第5 款規定，較有利於被告。
（五）再被告行為時之刑法第47條規定：「受有期徒刑之執行完
      畢，或受無期徒刑或有期徒刑一部之執行而赦免後，5 年
      以內再犯有期徒刑以上之罪者，為累犯，加重本刑至2 分
      之1 。」，惟修正後之刑法第47條第1 項則規定：「受徒
      刑之執行完畢，或一部之執行而赦免後，5 年以內故意再
      犯有期徒刑以上之罪者，為累犯，加重本刑至2 分之1。
      」故被告於受有期徒刑之執行完畢後，5 年內再故意犯有
      期徒刑以上之罪，不論依修正前、後之規定，均構成累犯
      ，對被告而言並無有利不利之情形，應依一般法律適用原
      則，適用裁判時之法律，即修正後之刑法第47條第1 項規
      定論處（最高法院95年11月7 日95年度第21次刑庭會議決
      議、本院暨所屬法院95年度法律座談會決議意旨可資參照
      ），惟如個案如有其他應依刑法第2 條第1 項之規定為新
      、舊法之比較情形時，依綜其全部罪刑之結果而為比較後
      ，整體適用法律（最高法院97年4 月22日97年度第2 次刑
      事庭會議決定亦同此意旨）。
（六）刑法修正後，原刑法第55條後段關於牽連犯之規定業經刪
      除，修正前原應論以牽連犯之罪，原則上須分論併罰。比
      較新舊法之規定，以修正前之規定較有利於被告。
（七）綜合修正前、後之前揭條文，經比較之結果，以舊法較有
      利於被告等人，應整體適用被告等人行為時之舊法論處。
（八）至修正後刑法第25條、第26條「未遂犯」之規定部分，就
      刑法第25條第1 項關於「已著手於犯罪行為之實行而不遂
      者，為未遂犯」之規定並未修正，而同條第2 項於修正前
      之規定為：「未遂犯之處罰，以有特別規定者，為限」，
      修正後則為：「未遂犯之處罰，以有特別規定者為限，並
      得按既遂犯之刑減輕之」，另修正前刑法第26條規定：「
      未遂犯之處罰，得按既遂犯之刑減輕之。但其行為不能發
      生犯罪之結果，又無危險者，減輕或免除其刑」，修正後
      為：「行為不能發生犯罪之結果，又無危險者，不罰」，
      是除不能未遂犯修正為不罰以外，僅2 條文條項之移列，
      自無新、舊法比較適用問題，應逕行適用修正後之新法（
      最高法院95年11月7 日95年度第21次刑庭會議決議亦同此
      意旨）。
四、核被告丁○○所為，係犯刑法第271 條第1 項殺人既遂罪。
    被告有事實欄所載犯罪科刑執行情形等情，有本院被告全國
    前案紀錄表在卷可查，其於有期徒刑執行完畢後5 年內，又
    再分別故意犯上揭之罪，為累犯，爰依修正前刑法第47條之
    規定加重其刑（其中死刑、無期徒刑部分不得加重）。
五、按以具有殺傷力之槍枝任往人體射擊，足以導致死亡結果之
    發生，為眾所皆知之事，被告丙○○為達壓制丁○○之目的
    ，始持有上揭8 厘米改造手槍前往，並由黃奕宗持該槍射擊
    丁○○，然未發生丁○○死亡結果，核被告丙○○所為，係
    犯槍砲彈藥刀械管制條例第8 條第4 項未經許可而持有具殺
    傷力改造手槍罪、刑法第271 條第1 項、第2 項殺人未遂罪
    。被告丙○○與黃奕宗間，互有犯意聯絡及行為分擔，為共
    同正犯。被告丙○○所犯上開2 罪間，具有方法結果相牽連
    關係，應依修正前刑法第55條規定，從一重論以殺人未遂罪
    。公訴人雖未就被告丙○○持有具殺傷力之改造手槍之罪部
    分起訴，然此部分與已起訴之殺人未遂部分有修正前牽連犯
    之裁判上一罪之關係，已如前述，本院自得予以審理。又被
    告丙○○、黃奕宗雖已開槍射擊丁○○，然未發生死亡結果
    ，為未遂犯，應依刑法第25條第2 項後段規定減輕其刑。
六、原審認被告丁○○、丙○○罪證明確，因而論罪科刑，固非
    無見。惟查：（一）被告丁○○殺害黃奕宗應係基於殺人之
    直接故意而為，原判決認定被告丁○○係基於殺人之未必故
    意（見原判決第4 頁），惟未說明其論斷之理由，且與本院
    認定不同，容有未洽。（二）原判決既認被告丁○○合於累
    犯之規定，惟就其所犯殺人既遂部分，於判決主文漏未列明
    「累犯」意旨，且就被告丁○○所犯刑法第271 條第1 項殺
    人罪法定刑死刑、無期徒刑部分仍依累犯之規定加重其刑（
    原見判決第18頁），自有不合。（三）又被告丙○○與黃奕
    宗就前開犯行有犯意聯絡及行為分擔，應論以共同正犯。然
    原判決主文漏未論及被告丙○○「共同」殺人未遂等語，亦
    有疏漏。（四）再槍砲彈藥刀械管制條例第8 條第3 項之罪
    ，係以意圖供自己或他人犯罪之用，而犯同條前2 項之罪為
    構成要件。所謂前2 項，係指「未經許可，製造、販賣或運
    輸鋼筆槍、瓦斯槍、麻醉槍、獵槍、空氣槍或第4 條第1 項
    第1 款所定其他可發射金屬或子彈具有殺傷力之各式槍砲者
    」（第一項）；「未經許可，轉讓、出租或出借前項所列槍
    枝者」（第二項）而言，並不包括同條第4 項之未經許可，
    持有槍枝之情形。本件原判決事實欄認定：丙○○與遠房親
    戚黃奕宗事前商議以強制力控制丁○○藉之要脅其就範，二
    人均明知非經主管機關許可，不可持有具有殺傷力之槍枝，
    竟共同基於持有具殺傷力之改造手槍及殺人之犯意聯絡，由
    黃奕宗持仿FN廠1910型半自動手槍製造，換裝土造金屬槍管
    改造而成具殺傷力之改造手槍1 支及子彈1 顆（嗣因子彈遭
    黃奕宗擊發，無法送鑑定，是否具殺傷力不明）赴約等情。
    於理由欄則說明：丙○○為殺害丁○○之目的，始持有前揭
    改造手槍前往，並由黃奕宗持該槍射擊丁○○，然未發生丁○○死亡結果，核丙○○所為，係犯槍砲彈藥刀械管制條例
    第8 條第3 項意圖自己犯罪而持有具殺傷力改造手槍罪、刑
    法第271 條第1 項、第2 項殺人未遂罪云云。就被告丙○○
    持有槍枝部分，認係犯槍砲彈藥刀械管制條例第8 條第3項
    之罪，自有違誤。（五）本件被告丙○○與黃奕宗雖有共同
    持有系爭槍枝殺害被告丁○○之犯意聯絡，然實際上持槍射
    擊被告丁○○之人應為黃奕宗而非被告丙○○，詳如前述，
    然原判決於理由欄二、(六)中卻認被告丙○○有持槍朝被告丁○○射擊之舉（見原判決第15頁），同有未妥。（六）子彈
    經擊發後所遺留之彈頭、彈殼，已非違禁物，亦非供犯罪所
    用之物，無庸宣告沒收（最高法院87年度台上字第178 號判
    決意旨可資參照），原審誤將查扣之彈頭、彈殼認係被告等
    人所有供犯罪所用之物而予以宣告沒收，即有適用法則不當
    之違誤。被告丁○○、丙○○等上訴意旨，仍執前詞否認犯
    罪，固均無理由，惟原判決既有前揭可議之處，自應由本院
    將原判決關於被告丁○○殺人及定應執行刑，暨被告丙○○
    部分均予以撤銷改判。爰審酌（一）被告丁○○非法持有具
    殺傷力之改造手槍及子彈，已對社會治安具有潛在之危害性
    ，又因私人財務上之糾紛，竟持槍、彈殺害被害人，其惡性
    非輕，且對社會治安產生重大危害，及其犯罪之動機、目的
    、手段、智識程度，與犯罪後坦承部分犯行，態度尚可等一
    切情狀，改量處如主文第2 項所示之刑。至扣案之仿BERETT
    A 廠改造手槍1 支（槍枝管制編號0000000000號，含彈匣1
    個），為違禁物，爰依刑法第38條第1 項第1 款規定宣告沒
    收之。另射殺黃奕宗所留之彈頭、彈殼，因遭擊發，已不具
    殺傷力，並非違禁物，爰無宣告沒收之必要。爰審酌（二）
    被告丙○○因與人發生財務上糾紛，彼此猜疑，產生口角，
    不知以理性解決問題，竟夥同黃奕宗一起前往，且要求黃奕
    宗對丁○○開槍，惡性非輕，及犯罪後猶飾詞圖辯，態度不
    佳，惟念丁○○並未因此而受傷等一切情狀，改量處如主文
    第3項所示之刑。至扣案之仿FN廠1910型8厘米改造手槍 1支
    （槍枝管制編號0000000000號，含彈匣 1個）具有殺傷力，
    為違禁物，爰依刑法第38條第1項第1款規定宣告沒收；又扣
    案之8厘米彈殼1個，因遭擊發，已不具殺傷力，並非違禁物
    、另扣案之手銬 1副，與本件被告丙○○犯殺人未遂案件並
    無關連，爰均不併予宣告沒收，併此敘明。
據上論斷，應依刑事訴訟法第369 條第1 項前段、第364 條、第
299 條第1 項前段、槍砲彈藥刀械管制條例第8 條第4 項，刑法
第11條前段、第2 條第1 項，刑法第271 條第1 項、第2 項、第
25條第2 項後段、第38條第1 項第1 款，修正前刑法第28條、第
55條、第47條，判決如主文。
本案經檢察官陳國鳴到庭執行職務。
中    華    民    國    98    年    5     月    20    日
                  刑事第十四庭審判長法  官  陳志洋
                                    法  官  謝靜慧
                                    法  官  謝靜恒
以上正本證明與原本無異。
如不服本判決，應於收受送達後10日內向本院提出上訴書狀，其
未敘述上訴之理由者並得於提起上訴後10日內向本院補提理由書
（均須按他造當事人之人數附繕本）「切勿逕送上級法院」。
                                    書記官  陳珮茹
中    華    民    國    98    年    5     月    20    日
附錄：本案論罪科刑法條全文
刑法第271 條
殺人者，處死刑、無期徒刑或10年以上有期徒刑。
前項之未遂犯罰之。
預備犯第1 項之罪者，處2 年以下有期徒刑。
槍砲彈藥刀械管制條例第8 條
未經許可，製造、販賣或運輸鋼筆槍、瓦斯槍、麻醉槍、獵槍、
空氣槍或第4 條第1 項第1 款所定其他可發射金屬或子彈具有殺
傷力之各式槍砲者，處無期徒刑或5 年以上有期徒刑，併科新臺
幣1 千萬元以下罰金。
未經許可，轉讓、出租或出借前項所列槍枝者，處5 年以上有期
徒刑，併科新臺幣1 千萬元以下罰金。
意圖供自己或他人犯罪之用，而犯前二項之罪者，處無期徒刑或
7 年以上有期徒刑，併科新臺幣1 千萬元以下罰金。
未經許可，持有、寄藏或意圖販賣而陳列第1 項所列槍枝者，處
3 年以上10年以下有期徒刑，併科新臺幣700 萬元以下罰金。第
1 項至第3 項之未遂犯罰之。


司法院資訊處製作；財團法人民間司法改革基金會備份。
